【裁判字號】    98,重上更(二),8
【裁判日期】    990721
【裁判案由】    妨害性自主罪
【裁判全文】
臺灣高等法院臺中分院刑事判決     98年度重上更(二)字第8號
上  訴  人  臺灣臺中地方法院檢察署檢察官
被      告  戊○○
輔  佐  人  己○○
選任辯護人  趙建興  律師
上列上訴人因被告妨害性自主罪案件，不服臺灣臺中地方法院90
年度訴字第2588號，中華民國91年11月21日第一審判決（起訴案
號：臺灣臺中地方法院檢察署90年度偵字第5623號），提起上訴
，經本院判決後，最高法院發回更審，本院判決如下：
    主  文
原判決撤銷。
戊○○犯以藥劑犯強制性交未遂罪，處有期徒刑參年陸月。
    事  實                                               
一、戊○○係臺中市超越巔峰撞球場負責人，而Ｄ63（真實姓名
    、年籍均詳卷）乃戊○○僱用之該撞球場早班服務人員。戊
    ○○基於以毒品危害防制條例列管之第四級毒品「苯二氮平
    類」（Benzodiazepines）之不明安眠鎮靜藥劑犯強制性交
    之犯意，於民國八十九年十月三十日晚間十時許、即Ｄ63
    就讀之某大學夜校課程下課時，藉開會為由通知Ｄ63在臺中
    市○○區○○路○○段○○○巷口即住處附近見面；Ｄ63慮
    及翌日仍須早起上班，想託詞提早離開，乃事先聯絡其友陳
    信誠於當晚十二時撥打其行動電話，藉此提早脫身。隨後，
    戊○○乃於當晚十一時許，駕車至Ｄ63住處樓下搭載Ｄ63再
    前往附近紅茶店請Ｄ63先點飲料，但Ｄ63點了熱的金桔茶（
    店家以白色但不是透明的玻璃杯盛裝、非罐裝飲料），在等
    候其他人員到齊前才喝幾口，因戊○○說要打電話聯絡其他
    員工，向Ｄ63表示其行動電話遺留在車上，請Ｄ63代為至車
    上取來，Ｄ63不疑有他，乃離席至戊○○所駕駛之自用小客
    車內尋找行動電話，戊○○即趁機在Ｄ63所點之飲料內，投
    入含有苯二氮平類（Benzodiazepines）之不明安眠鎮靜藥
    劑，約五分鐘後，Ｄ63返回店內，表示未尋獲行動電話，戊
    ○○始表示行動電話放在後口袋，並佯以行動電話聯絡店長
    吳建志問：有沒有空……，還有幾桌客人，忙不忙，吳建志
    回稱正在忙，戊○○即告以忙完店內事再說云云，隨即關掉
    電話，轉向Ｄ63表示把飲料喝完就走，會改天再開會等語。
    迨Ｄ63喝約三分之二杯飲料，約過五分鐘後，忽覺頭暈，起
    身欲離開時，腳步踉蹌險些跌倒，戊○○即扶持Ｄ63至車上
    ，表示要買止頭痛藥給Ｄ63服用。之後，戊○○駕車搭載Ｄ
    63返回上開住處樓下時，陳○○依約於十二時許，打電話給
    Ｄ63，Ｄ63欲接聽時，戊○○立即將Ｄ63之行動電話拿過來
    關機，然後攙扶Ｄ63上至四樓之租住處，再以需服用頭痛藥
    為由，讓Ｄ63喝下像似水的飲料（起訴書載戊○○再以服用
    頭痛藥為由，讓Ｄ63喝下不明液體）。Ｄ63躺在床上，仍有
    嚴重頭暈、昏睡現象，嗣因感覺長褲拉鍊有被解開之情形，
    勉力睜開雙眼發現戊○○在自己身體上方，且正以手撫摸Ｄ
    63下體，著手實施強制性交之動作；Ｄ63因身體虛弱無力抗
    拒，乃質問戊○○「你在做什麼」，並呼喊救命，戊○○即
    表示「那不要就是了」，而己意中止強制性交行為；Ｄ63
    隨即再度陷入昏眩狀態，其後稍有意識時，見戊○○之長褲
    約褪至小腿處，並正在繼續整理儀容，乃命戊○○離開，戊
    ○○隨即離開該住處返回其撞球場。嗣於十月三十一日凌晨
    零時三十分許，Ｄ63再度有意識時即以其行動電話通知陳信
    誠前來協助，陳○○旋於同日凌晨一時十分許到達，經按該
    處四樓門鈴，均無人應答，其後經該租屋處房東代為開啟樓
    下大門始得上至四樓，陳○○欲叫醒Ｄ63未果，且見Ｄ63熟
    睡，衣著正常，乃趴睡在桌上等候Ｄ63醒來，視其需要提供
    協助。至同日清晨六、七時許，戊○○打電話給Ｄ63詢問身
    體狀況，並告知Ｄ63不用上班了等語。Ｄ63於睡、醒之間，
    情緒陷於不穩，且又哭又吐，全身無力；陳○○見情況有異
    ，詢問Ｄ63就醫之意願後，立即背著Ｄ63下樓搭車前往澄清
    醫院中港分院就醫，並報警處理。嗣因受Ｄ63之老師請託協
    助照顧Ｄ63之丙○○，將Ｄ63接往其住處居住，發覺Ｄ63精
    神狀況不佳，於十一月一日再將Ｄ63帶往同上醫院家庭醫學
    科就診，迄十一月二日Ｄ63身體情況仍未見好轉，經友人建
    議，於同日帶同Ｄ63前往中山醫學大學附設醫院抽血進行毒
    物檢驗，始發現血中有濃度高達1673mg/ml之苯二氮平類（
    Benzo diazep ine，通常簡稱：BZ甲）藥物成分；復於同年
    月八日前往澄清綜合醫院中港分院欲取案發之初即八十九年
    十月三十一日急診時抽血之檢體併送驗確認，但因該血液檢
    體保留期限為七天，Ｄ63於同年十一月八日門診就醫時已隔
    八天而無法取得該檢體，因其堅持拿取血液檢體，故該醫院
    於當日為之抽血後、交由Ｄ63簽名後帶離檢體，經其自行送
    請中山醫學大學附設醫院進行毒物檢驗，始發現血中仍有濃
    度達945.96 mg/ml之苯二氮平類藥物成分，因而查悉遭戊○
    ○下藥迷昏但強制性交未遂。
二、案經Ｄ63訴由臺中市警察局第四分局報請臺灣臺中地方法院
    檢察署檢察官偵查起訴。
    理  由                                               
壹、證據能力部分
一、按民國九十二年二月六日增訂公布（同年九月一日起施行）
    之刑事訴訟法施行法第七條之三規定：「中華民國九十二年
    一月十四日修正通過之刑事訴訟法施行前，已繫屬於各級法
    院之案件，其以後之訴訟程序，應依修正刑事訴訟法終結之
    。但修正刑事訴訟法施行前已依法定程序進行之訴訟程序，
    其效力不受影響」，係以程序從新為原則，故修正刑事訴訟
    法施行前，已繫屬於各級法院之案件，於新法施行後，應依
    修正後之程序終結之，而修正刑事訴訟法施行前已依法踐行
    之訴訟程序（包含相關證據法則之適用），及在舊法時期已
    製作完成，原屬具有證據能力之告訴人警詢、偵訊、原審所
    為之陳述筆錄，基於法的安定性，其效力不受修正之新法有
    關審判外陳述規定所影響，亦即並不因其未具結而無證據能
    力（最高法院九十四年台上字第四三九七號判決意旨參照）
    。查本件告訴人即被害人Ｄ63於偵查、原審審理時，雖均未
    具結，然告訴人、被害人於修正刑事訴訟法施行前，係本於
    告訴人、被害人之獨特地位而為陳述，依當時有效之刑事訴
    訟法並無應具結之規定。揆諸前開說明，告訴人Ｄ63於刑事
    訴訟法修正前所為之陳述，並不因其未具結而無證據能力。
二、按刑事訴訟法第一百五十九條第一項規定：被告以外之人於
    審判外之言詞或書面陳述，除法律有規定者外，不得作為證
    據。其立法本旨係以證人於審判外之言詞或書面陳述，屬於
    傳聞證據，此項證據，當事人無從直接對於原供述者加以詰
    問，以擔保其真實性，法院亦無從直接接觸證人而審酌其證
    言之憑信性，違背直接審理及言詞審理之原則，故除具有必
    要性及信用性情況之除外者外，原則上不認其有許容性，自
    不具證據能力。至所謂具有必要性及信用性情況者，例如刑
    事訴訟法第一百五十九條之一至第一百五十九條之五及第二
    百零六條等情形，仍例外認其有證據能力，惟應於判決理由
    說明。又刑事訴訟法施行法第七條之三雖規定：中華民國九
    十二年一月十四日修正通過之刑事訴訟法施行前，已繫屬於
    各級法院之案件，其以後之訴訟程序，應依修正刑事訴訟法
    終結之。但修正刑事訴訟法施行前已依法定程序進行之訴訟
    程序，其效力不受影響。按諸法院於審理案件時，如法律修
    正公布施行，則本諸舊程序用舊法，新程序用新法之一般法
    則，應適用新法，在此情形，刑事訴訟法第一百五十九條至
    第一百五十九條之五所謂傳聞證據及其例外之規定，當有其
    適用（最高法院九十四年度台上字第五九四一號、九十七年
    度台上字第八九八號判決意旨參照）。再按被告以外之人（
    包括證人、鑑定人、告訴人、被害人及共同被告等）於檢察
    事務官、司法警察官或司法警察調查中所為之陳述，與審判
    中不符時，其先前之陳述具有較可信之特別情況，且為證明
    犯罪事實存否所必要者，得為證據，刑事訴訟法第一百五十
    九條之二定有明文。所謂「前後陳述不符」之要件，應就前
    後階段之陳述進行整體判斷，以決定其間是否具有實質性差
    異，惟無須針對全部陳述作比較，陳述之一部分有不符，亦
    屬之。而所謂「較可信之特別情況」之情形，亦應就前後陳
    述時之各種外部情況進行比較，以資決定何者外部情況具有
    可信性。經查：證人即被害人Ｄ63於原審審理時就被告係何
    時打電話約其開會，與其在警詢時所述不同，惟就其與被告
    至泡沫紅茶店，飲用飲料後突覺不適，由被告送其回家，於
    昏睡之間發現被告在自己身體上方，並以手撫摸其下體等核
    心關鍵部分情節，前後證述大致相符，並與其在偵訊時所證
    大致相符，則證人Ｄ63之警詢筆錄顯係出於自由意識下所為
    ，證人Ｄ63並於本院本審審理時到庭具結作證，證人Ｄ63亦
    表示其警詢筆錄所言實在，並未發現被害人Ｄ63之警詢筆錄
    製作過程，有何不法或不適當之情事，堪認證人即被害人Ｄ
    63 之警詢筆錄確係出於任意性所為，形式上觀之就警詢筆
    錄製作之過程而言，並無不可信之瑕疵。況證人即被害人Ｄ
    63於原審經到庭確認其遭被告強制性交未遂之核心關鍵部分
    情節，亦與警詢筆錄內容核屬相符，足顯證人即被害人Ｄ63
    警詢時之所述，並非子虛烏有，且據證人陳信誠於原審之證
    述，被害人Ｄ63接獲被告電話告知解雇後，並無激烈反應，
    被害人Ｄ63實無設詞誣陷被告或其他具有非任意性陳述之情
    形，足證證人即被害人Ｄ63於警詢中陳述之任意性、信用性
    已獲確保，而具有較可信之特別情況；參以證人即被害人Ｄ
    63於本院本審九十八年三月十八日審理時作證後，以書面表
    示其傷害及恐懼未能平復，不願再到庭作證之情形（見本院
    本審卷(一)第一四五頁），而其於警詢中證述涉及被告涉犯性
    侵害犯罪之情節，乃用以證明被告犯罪與否，是其證詞對被
    告犯罪事實之存否具有必要性，揆之前開說明，在證明被告
    犯罪事實存否必要的情況下，從客觀上之環境或條件等觀察
    ，證人即被害人Ｄ63之警詢陳述，客觀上應具有較可信之特
    別情況，因認證人即被害人Ｄ63於警詢筆錄有證據能力。
三、按測謊鑑定，係依一般人若下意識刻意隱瞞事實真相時，會
    產生微妙之心理變化，例如：憂慮、緊張、恐懼、不安等現
    象，而因身體內部之心理變化，身體外部之生理狀況亦隨之
    變化，例如：呼吸急促、血液循環加速、心跳加快、聲音降
    低、大量流汗等異常現象，惟表現在外之生理變化，往往不
    易由肉眼觀察，乃由測謊員對受測者提問與待證事實相關之
    問題，藉由科學儀器（測謊機）紀錄受測者對各個質問所產
    生細微之生理變化，加以分析受測者是否下意識刻意隱瞞事
    實真相，並判定其供述是否真實；測謊機本身並不能直接對
    受測者之供述產生正確與否之訊號，而係測謊員依其專業之
    學識及經驗，就測謊紀錄，予以客觀之分析解讀。至於測謊
    鑑定究竟有無證據能力，刑事訴訟法並無明文規定，惟實務
    上，送鑑單位依刑事訴訟法第二百零八條第一項規定，囑託
    鑑定機關為測謊檢查，受囑託機關就檢查結果，以該機關名
    義函覆原囑託之送鑑單位，該測謊檢查結果之書面報告，即
    係受囑託機關之鑑定報告，該機關之鑑定報告，形式上若符
    合測謊基本程式要件，包括：(一)經受測人同意配合，並已告
    知得拒絕受測，以減輕受測者不必要之壓力。(二)測謊員須經
    良好之專業訓練與相當之經驗。(三)測謊儀器品質良好且運作
    正常。(四)受測人身心及意識狀態正常。(五)測謊環境良好，無
    不當之外力干擾等要件，即賦予證據能力；又按倘測謊人員
    具備專業之知識技能，復事先獲得受測者之同意，所測試之
    問題及其方法又具專業可靠性時，該測謊結果，如就否認犯
    罪有不實之情緒波動反應，雖不能採為有罪判決之唯一依據
    ，但非無證據能力（最高法院九十二年度臺上字第三八二二
    號及九十四年度臺上字第一七五三號判決意旨參照）。查被
    告戊○○於檢察官偵查中表示同意實施測謊，有偵訊筆錄在
    卷可參（見偵查卷第六七頁），而本案係採用「控制問題法
    」及「混合問題法」進行測試；首先於測前會談時先行緩和
    受測者情緒並告知問卷內容，待受測者對於問卷充分理解題
    意後始以「控制問題法」進行首次測試；其次再就相同之題
    目，以更動題序方式重複測試（即「混合問題法」），旨在
    排除受測者在第一次測試時，因環境、心裡等因素所導致之
    緊張、恐懼而造成之情緒波動反應，以避免造成誤判情事。
    復徵之本案施測人吳家隆調查員於八十八年四月完成測謊專
    業基礎訓練課程，並於九十年間赴美國康乃狄克州警政署實
    驗室完成測謊進階訓練，具備測謊專業能力；又本案係在法
    務部調查局專業測謊室施測，施測環境具備影音監視功能兼
    溫、濕度控制，未受任何干擾；施測所使用測謊儀器正常運
    作，並經受測者填具「測謊同意書」及「受測對象身心狀況
    調查表」之程序，足證受測人於接受本案測試時，身心狀態
    並無任何異常或不適合施測現象等情，有法務部調查局九十
    九年五月二十日調科參字第０九九００二二五六八０號函所
    檢送測謊過程參考資料所附說明其形成上開研判結果之依據
    暨測謊同意書、測謊問卷、生理紀錄圖譜及施測人專業訓練
    資格證明等資料可憑（見本院本審卷(一)第二一三至二二二頁
    ）。依前述情形，本件測謊程序之要件並未欠缺，上開測謊
    鑑定結果自有證據能力。
四、末按被告以外之人於審判外之陳述雖不符刑事訴訟法第一百
    五十九條之一至之四等四條之規定，而經當事人於審判程序
    同意作為證據，法院審酌該言詞陳述或書面陳述作成時之情
    況，認為適當者，亦得為證據；當事人、代理人或辯護人於
    法院調查證據時，知有刑事訴訟法第一百五十九條第一項不
    得為證據之情形，而未於言詞辯論終結前聲明異議者，視為
    有前項之同意，同法第一百五十九條之五定有明文。立法意
    旨在於傳聞證據未經當事人之反對詰問予以核實，原則上先
    予排除。惟若當事人已放棄反對詰問權，於審判程序中表明
    同意該等傳聞證據可作為證據；或於言詞辯論終結前未聲明
    異議，基於尊重當事人對傳聞證據之處分權，及證據資料愈
    豐富，愈有助於真實發見之理念，且強化言詞辯論主義，使
    訴訟程序得以順暢進行，上開傳聞證據亦均具有證據能力。
    本案除上述辯護人有爭執部分外，本案判決下列所引用之各
    該被告以外之人於審判外之陳述（包含書面陳述），性質上
    均屬傳聞證據，檢察官、被告、辯護人迄本院言詞辯論終結
    前，均未主張有刑事訴訟法第一百五十九條第一項不得為證
    據之情形，本院審認上開證據作成時之情況，認應無違法或
    不當情事，與本案待證事實間復具有相當之關聯性，以之作
    為證據應屬適當，依刑事訴訟法第一百五十九條之五第二項
    之規定，均有證據能力。
貳、實體部分
一、訊之被告戊○○固坦承於上開時間，以開會為由邀約受其僱
    用之Ｄ63前往附近紅茶店，並於Ｄ63覺得頭暈時，將之載返
    租住處等事實不諱，然矢口否認有對Ｄ63下藥，或進行性侵
    害未遂之犯行。辯稱：伊原想要精簡人事解僱Ｄ63，當日下
    午即以電話邀約Ｄ63開會，但Ｄ63稱身體不舒服，伊要求Ｄ
    63 當晚回覆可否來開會，當晚Ｄ63下課後回電稱可以開會
    ，但Ｄ63嫌撞球店離她宿舍太遠，乃改在她宿舍附近之飲料
    店，伊開車接載Ｄ63時，即發現她臉色蒼白，在飲料店中，
    伊有打電話找撞球店之店長吳建志，欲請他過來開會，因吳
    建志還未忙完，Ｄ63又表示身體不適，所以沒多久伊即送Ｄ
    63回宿舍，Ｄ63宿舍在四樓沒有電梯可搭，伊一路扶Ｄ63上
    樓、進入其租住處及使之躺在床上，衣衫因而有些凌亂，方
    在該宿舍中稍作整理，伊於離開宿舍前，曾拿置於桌上之礦
    泉水給Ｄ63喝，及問Ｄ63是否須通知朋友來照顧，Ｄ63答稱
    不需要，伊才離開，未曾下藥；且因Ｄ63情況不佳，當晚伊
    即未提到解僱之事，直到隔天上午七時許，伊才打電話通知
    Ｄ63不用來上班了，伊認為本件可能係Ｄ63不滿被解僱，故
    意誣攀云云。惟查：
(一)、本件被告於案發（八十九年十月三十日）當晚，係藉詞開會
    討論撞球場業績為由，以電話通知Ｄ63於當晚十一時許，將
    駕車前往Ｄ63租住處接送前往附近紅茶店，Ｄ63果於當晚十
    一時許搭乘被告之自用小客車外出，原擬至附近紅茶店開會
    而有喝飲料之事實，業據被害人Ｄ63迭次指證明確。被害人
    Ｄ63就被告電話聯絡之正確時間，雖或稱二十時許，或稱晚
    上十點而稍有不一，然被告就電話通知Ｄ63開會之事實，並
    不爭執，而徵之Ｄ63當時係就讀夜校之學生，此為被告知之
    甚詳，是其電話聯絡時間，當係Ｄ63於晚上下課後、約十時
    許之時點；另參以證人陳信誠於原審結證稱：Ｄ63於當晚十
    時許曾以電話告知當晚被告邀其開會，希望證人於十二時以
    電話撥打其行動電話，俾其能藉故提早離開等語（見原審卷
    第一０九頁），足見被告係於當晚十時許，打電話邀約Ｄ63
    外出，較符實情。被告雖辯稱其係於當日下午即通知Ｄ63開
    會，且亦有通知店長吳建志，想開會決定解聘Ｄ63云云；然
    依證人Ｄ63於偵查及原審所證，均稱被告係以撞球場業績不
    好為由，邀約其開會討論等語；另證人即被告所僱用之店長
    吳建志於偵查中亦結稱：被告固曾提及要將早班換掉，但八
    十九年十月三十日當晚九時許，被告有以電話詢問有沒有空
    ，伊告知被告正在忙沒空，當時被告並沒說要開會，且要伊
    忙店內的事好了，隨即掛電話，當天只打這一次電話；被告
    有說過要開會，但沒說確定時間，以前不曾通知大家開會，
    被告會直接將決定的事告知等語（見偵查卷第三七頁反面）
    ，足見被告就店務業績並無開會之必要，竟以此藉故邀約Ｄ
    63外出在紅茶店喝飲料，所為顯有違常情。嗣證人吳建志於
    原審調查時雖改結證稱：曾聽過被告說要解僱Ｄ63，案發當
    晚九點多，被告曾打電話詢問伊有沒有空，伊回答沒有空，
    被告即叫伊先去忙而掛掉電話，隨後於當晚十一點半，被告
    再打電話問伊有沒有空，伊答稱在做清潔工作，正在忙，被
    告即掛掉電話云云（見原審卷第五一頁），衡以證人吳建志
    於原審結證上情時，距案發時已逾一年一個月餘，其何以反
    於偵查中之證述，改稱尚記得案發當晚被告曾於十一時半第
    二次打電話詢問相同內容云云，至屬可疑，應係附和被告所
    辯曾在紅茶店撥打電話，擬通知開會之飾詞，既有存疑；復
    查，證人吳建志於原審法院仍證稱被告於電話中並未通知其
    要開會乙節，而被告亦供承當晚並未於電話中告知吳○○要
    將Ｄ63解聘之事，顯見被告所辯當晚臨時要開會，決定精簡
    人事解聘Ｄ63云云，當係事後為勾稽Ｄ63遭解僱而挾怨誣攀
    之辯詞，併參酌被告佯稱要開會乃單獨邀約Ｄ63外出，於紅
    茶店內稱要打電話聯絡吳建志等員工到場，藉口將行動電話
    遺留在車上，要求Ｄ63回車上代為尋找，以此支開Ｄ63，俾
    投藥於該茶飲，迨Ｄ63遍尋不著行動電話，返回紅茶店時，
    又假稱行動電話仍在口袋，佯示撥打聯絡吳○○，以鬆懈Ｄ
    63 之戒心，後稱吳建志無從到場不要開會了，喚使Ｄ63飲
    用已投藥之飲料後，遂其性交之不法意圖。
(二)、被害人Ｄ63係於上開時間，離開紅茶店座位，前往被告所駕
    自用小客車上尋找行動電話不著，再返回座位，並依被告催
    促「時間已晚，喝一喝就離開」，而喝下所點茶飲後不久，
    就出現頭暈、意識模糊、全身無力想睡等情形，並由被告扶
    持起身離開紅茶店，再由被告駕車載返租住處，且因無力行
    走，由被告攙扶上四樓房間等事實，業據Ｄ63迭次指證明確
    ，核與被告供稱Ｄ63要離開紅茶店時，確有身體不適，故由
    其扶持上車，返抵租住處時亦由其攙扶上四樓租處房間等情
    相吻。被告雖辯以Ｄ63在其通知開會時，即於電話中表示人
    不舒服，見面時也一直表示身體不適，其有看到Ｄ63臉色有
    點蒼白，被告並無趁機投藥欲為強制性交云云。但查Ｄ63自
    警訊起即證稱其接獲被告通知開會之電話時，係向被告表示
    很累，騙說身體不舒服，圖以拒絕開會，迨被告強硬堅持要
    開會時，乃電請友人陳信誠於當晚十二時，打其行動電話，
    以便俟機提早離席，此與證人陳○○結證情節大致相符，堪
    信Ｄ63係為圖免除開會之苦，有向被告謊稱身體不舒服，但
    非真有其事等語，反觀被告接送Ｄ63前往紅茶店，點叫茶飲
    後，猶託詞遺留手機在車上而要求Ｄ63外出至車上幫其尋找
    ，已如前述，被告於九十年五月八日偵查中更供稱，其叫Ｄ
    63 至車上拿手機時，Ｄ63身體還好好的等語，衡情苟Ｄ63
    依被告之邀赴會之初，即出現身體不適之情形，被告何以仍
    指示Ｄ63離開該紅茶店、前往車上尋找行動電話，其後猶作
    勢撥打電話給吳建志，但詢問後已知無法開會，竟不立即接
    送Ｄ63返回住處？卻未談任何解聘之事、催促Ｄ63飲用茶飲
    後，藥劑立即反應造成Ｄ63頭昏步伐不穩，才接送Ｄ63返回
    住處，足見被告事後所辯Ｄ63於先前身體即已不適云云，無
    非為推卸自己責任之飾詞，並不足取。
(三)、本件被害人Ｄ63因頭暈、昏睡等身體不適情形嚴重，於八十
    九年十月三十一日上午，經陳信誠由住處四樓背下，緊急送
    往澄清醫院中港分院就醫，自同日上午十一時四十二分，觀
    察至同日下午八時三十分出院，返回其師母丙○○住處休息
    ，迄翌日（十一月一日）精神狀況仍未見好轉，乃於下午再
    度前往上開醫院家庭醫科就診，拿藥回去仍需人扶持始能走
    路；迨同年月二日身體不適情形猶未見改善，再於同日下午
    依友人建議前往中山醫學大學附設醫院抽血檢驗，而驗出血
    中含BZ甲藥物濃度高達1673ng/ml，始啟疑遭被告投入藥劑於
    茶飲等事實，除據證人陳信誠、丙○○分別於偵審中結證屬
    實外，並有上開中山大學附設醫院檢驗報告單一紙在卷可資
    佐證（見偵查卷第四一頁）；且經本院更一審調閱上開醫院
    關於Ｄ63之就診病歷核閱被害人Ｄ63係於八十九年十一月二
    日下午前往中山醫學大學附設醫院抽血檢驗，始驗出血中含
    BZ甲藥物濃度甚高乙節（本院更一審卷第十六、十九頁證物
    袋內）。復以，被害人Ｄ63於上開二醫院就診期間，醫院所
    開立處方藥劑中，均查無具有BZ甲成分之藥物，業經該等醫
    院函覆本院更一審及本審明確，有中山醫學大學附設醫院中
    港分院九十五年二月九日中山醫港九五川吉字第九五０一五
    號函、中山醫學大學附設醫院九十八年十一月三十日中山醫
    九八川桓法字第０九八００一０七一八號函、澄清綜合醫院
    中港分院九十五年二月十三日澄高字第九五二一０九號函、
    九十八年十月二十九日澄高字第九八二七一０號函在卷可稽
    （見本院更一審卷第十五、十八頁，本院本審卷(一)第一二二
    頁、第一二六頁）；而證人丙○○於原審於結證後稱Ｄ63住
    其家中期間，並沒有吃安眠藥，甚至有些醫生開的藥也沒吃
    等語（見原審卷第一四六頁）；以上均無從證明被害人Ｄ63
    於案發後曾因醫囑或自行服用含有BZ甲成分之藥物。末查，
    Benzodia-zepi nes（苯二氮平，簡稱BZ甲）類藥物屬中樞神
    經抑制劑，其成分種類繁多，依其作用時間長短可分為超短
    效、短效、中效及長效四種類型，且各成分代謝速度亦各不
    相同。根據Ellenhorn，s Medical Toxicology第二版記述
    ：苯二氮平類藥物各成分之排除半衰期由1.5至200小時（換
    算每日24小時、約8、9日）不等；而人體代謝苯二氮平類藥
    物的速度與服用藥物種類、服用劑量、服用頻率、個人體質
    等因素有關，依個案而異。另依據Handbook of Workplace
    甲rug Testing一書記述：苯二氮平類藥物經人體代謝，在尿
    液中可排出之藥物代謝物型態包括原態、脫烷基、水解及其
    共軛代謝物等；且於尿液乙○出苯二氮平類藥物之可檢出時
    間與施用藥物之類型有關，彼此差異甚大；如果長期服用
    甲iazepam、Oxa- zepam等長效型藥品，在尿液可偵測到藥物
    代謝物反應之時間長達幾個禮拜至幾個月；長期服用
    Triazolam等短效型藥劑，於尿液中可偵測藥物代謝物反應
    之時間則最長僅數天；且服用苯二氮平類藥物後於尿液中可
    檢出藥物之濃度，亦與服用藥物種類、服用劑量、服用頻率
    、個人體質及代謝情況等因素有關，依個案而異。另依據
    AHFS 甲rug Information 2004一書記述：苯二氮平類藥物常
    使用於憂鬱治療劑、鎮定安眠劑、反痙攣劑及肌肉鬆弛劑，
    且所有的苯二氮平類藥物都有相類似的作用，如人體施用苯
    平類藥物，可能產生包括「嗜睡、運動失調、疲倦、精神混
    亂、虛弱、暈眩及昏厥」等症狀之副作用；且其藥效作用與
    其服用之劑量、年齡、性別、心理或情緒狀態及是否併用其
    他藥物等因素有關，依個案而異。有行政院衛生署管制藥品
    管理局函宜蘭縣警察局九十六年十月二十六日管檢字第０九
    六００一０六０五號函可參。再衡之被害人甲63於案發時陳
    述頭昏、腳步踉蹌顯些跌倒、須人扶持，嗣經中山醫院於八
    十九年十一月二日抽取上開血液乙○出BZ甲濃度極高（及至
    同年月八日抽血檢驗仍檢出較低之濃度），已導致Ｄ63昏眩
    、意識不清、嗜睡、昏沈數日等病狀，及前述服藥作用、該
    藥物各成分之排除半衰期由1.5至200小時不等之敘述相吻。
    而Ｄ63當時仍係夜校學生，學期已近期中考階段，Ｄ63顯無
    自行服用該類藥物致陷己不利之情境，而係被投置藥劑後、
    無意中服食之可能性較大。審之被害人Ｄ63係在紅茶店飲用
    所點茶飲後未久，即發生頭暈、行走不穩、意識不清之情形
    ，而該段時間僅被告與之同處，觀諸當日約見過程，被告並
    有機會趁被害人Ｄ63外出幫忙拿手機之際，投置含BZ甲成分
    之藥劑於茶飲中，則Ｄ63指述係遭被告下藥乙節，衡其過程
    及Ｄ63其後確有顯現遭投藥而身體虛弱頭昏、意識不清、行
    走不穩須扶持等症狀，所指述並非憑空虛捏，且與被告故意
    支開Ｄ63離開紅茶店座位、便於在茶飲中投入藥劑之情狀，
    其間確有啟人疑竇及相關聯處。
(四)、又被告於上開時地，利用Ｄ63平躺已全身無力、意識不清楚
    之時機，動手褪去Ｄ63之外褲，撫摸其下體，著手實施性交
    行為，適因Ｄ63意識稍微醒來，驚見被告正在其身體上方，
    勉力出聲要求被告不要加以侵害，並呼喊救命，被告始稱「
    那不要就是了」，罷手中止其強制性交之行為等節，亦據Ｄ
    63於偵查、原審及本院結證綦詳。參以Ｄ63經友人陳信誠送
    醫急救時，即又哭又吐主訴遭其老闆性侵害，同時接受採證
    及驗傷，有澄清醫院中港分院病歷在卷可稽，核與證人陳信
    誠結證情節相符，已如前述。惟被害人Ｄ63於案發時為大學
    生，社會歷練淺薄，且稱呼被告為「曾大哥」，與被告間並
    無任何怨隙，而被告更於八十九年十月三十一日清晨七時左
    右，打電話問候Ｄ63身體是否有好一點等語，已據被告供承
    在卷，核與被害人Ｄ63及證人陳信誠結證情形一致，則Ｄ63
    自無挾怨構陷被告此重罪之可能。雖被告辯稱Ｄ63可能係因
    其於八十九年十月三十一日清晨在電話中通知將解僱，因而
    懷恨在心云云。但查，被告與Ｄ63於案發之初，即八十九年
    十一月一日接受警方調查時，均未曾提及有無解僱之事，而
    係至九十年四月二十四日偵查中，始由證人吳建志先提及據
    傳Ｄ63遭解僱之事，接著Ｄ63指稱被告係於八十九年十月三
    十一日即案發翌日清晨，打電話叫其不用上班了等語，而證
    人陳信誠亦結稱係聽Ｄ63告知，被告在電話中告訴Ｄ63不用
    去上班了等語。衡以被告在案發當晚邀約Ｄ63外出，而Ｄ63
    身體情況未有不適症狀之際，被告未曾告知Ｄ63將予解僱之
    事，復於被害人Ｄ63當晚飲用茶飲，身體遽然呈現頭昏不適
    情狀，被告如係存好心而扶持Ｄ63返回租住處，則於翌日清
    晨被告有何理由在問候Ｄ63身體有沒有好一點，先進行關心
    之後，再突然告知將予解僱之理？此與常理顯有所違；反觀
    如是被告於案發時確有投藥，見藥效發作Ｄ63已呈意識不清
    狀態欲與之性交，Ｄ63竟意識乍醒之片刻堅詞拒絕，雖己意
    亦中止作罷，但其見目的未達，故於翌日清晨以電話問候Ｄ
    63身體狀況後，就告知將予解僱，顯較符常情。復以，證人
    陳信誠於原審結證稱：「一直到天亮，電話響起，大約六、
    七點，我將她的手機轉給她接聽，她講完告訴我說是她老闆
    打的，叫她不用去上班，還問她身體有沒有好點。她接電話
    時有氣無力，像剛睡醒的樣子，跟我講完就發呆，後來又睡
    著，接著又吐，我問她要不要去醫院，她點頭說好，我因要
    先去開車過來載她，才發現車被拖吊，弄到早上十點、十一
    點才送她到醫院」等語（見原審卷第一一０頁），則當時Ｄ
    63未就工作是否遭解僱乙事，有何激烈反應，反而係到醫院
    後，先又哭又鬧向醫院社工訴說遭強暴之事，或與藥效造成
    情緒不穩之反應有關；故被告事後辯稱Ｄ63係因遭解僱而挾
    怨誣陷云云，難以採信。而被害人Ｄ63就其遭被告性侵害之
    指訴，尚無何瑕疵而不足採信。佐以被告於偵查中經徵得其
    本人同意，囑託法務部調查局實施測謊鑑定結果，就被告答
    稱其未在Ｄ63飲料中摻入藥物，及未撫摸Ｄ63陰部，經測謊
    鑑定結果，均呈情緒波動反應，研判有說謊等情，有該局鑑
    定通知書一紙在卷可參（見偵查卷第七三頁），綜上各情，
    益徵Ｄ63之指證與事實較為相吻，而屬可採信。
(五)、至查法務部法醫研究所就本件Ｄ63事發之初之相關病症情形
    ，先後函稱：「……臨床上能產生此快速作用之藥物主要有
    兩種，皆屬於苯重氮機鹽類（Benzodiazepam）之藥物，具
    有鎮靜、安眠作用，其脂溶性高，能快速通過腦血管障壁產
    生藥效。一為在臺灣常被青少年濫用之安眠鎮定劑俗稱FM2
    ，成分為Flunitrazepam，……，一般口服後幾乎完全吸收
    ，約在二十至三十分鐘產生昏睡，睡前使用藥效作用可達八
    小時，……。另一種常被不法人士濫用之藥物為酣樂欣（
    Halcion），成分為Triazolam，……，一般口服後幾乎可完
    全吸收，約在十五至三十分鐘即產生昏睡，藥效作用期間可
    達六至七個小時，……，上述兩種藥物皆屬於第三級管制藥
    品，需藥師處方才可取得，藥局之該類藥品由各地衛生局辦
    理查核，但市面上有走私品，不法人士不一定需至藥局購買
    。」、「(一)該案似為疑妨害性自主案，由疑受害者於八十九
    年十月三十一日抽血於私立中山醫學院附設醫院測得BZ甲
    945.96ng/ml，復於八十九年十一月二日下午十五時五十分
    測得1673ng/ml。(二)由私立中山醫學院使用藥物偵測（T.甲.
    M）似為篩驗之半定量，測得為一般BZ甲類藥物之濃度。由毒
    物檢測原理，若疑為受害者使用過FM2，其錠劑甚小（生理
    劑量每顆一至二毫克），血中濃度甚低，若達篩驗所得濃度
    則已幾達死亡濃度。故推定所測得之安眠鎮靜藥非FM2類之
    BZ甲，而為一般治療用之安眠鎮靜藥物之代謝物；故由抽血
    時前、後則無法判定為疑為受妨害性自主案時，還是事後因
    病情之情緒不穩、歇期底理所給予鎮靜安眠藥如OXAZOLAM之
    結果。……(四)、綜上，因Benzodiazepam之種類繁多，且為
    篩驗之藥物檢測，由現有數據資料無法辨別特異使用之類別
    ，故無法正確提供人體停留時間及服用多少劑量供人體藥物
    動力學之推算。」等語，有法務部法醫研究所九十年四月六
    日法醫所九０清字第０六０六號函、九十一年八月十二日法
    醫理字第０九一四００００一四號函在卷可參（見偵查卷第
    三九頁、原審卷第一一二頁）。但依行政院衛生署管制藥品
    管理局函覆本院上訴審所指：來函所稱苯重氮基鹽類（Benz
    odiazepam）正確學名係應指苯二氮平類（Benzodiazepines
    ），苯二氮平類為安眠鎮靜劑，其藥物種類多達十七種，分
    別列屬「第三級」及「第四級」管制藥品（見本院上訴審卷
    第六十頁），此核與法務部法醫研究所上開函覆所指該類藥
    物種類繁多相符。而本件被害人Ｄ63所代謝檢測出含BZ甲類
    藥物成分，依現有資料包含其抽血前之病歷顯示，均不能確
    定究係服用何種藥物，更不能確定即係服用FM2，已如前述
    ；則該不明安眠鎮靜藥對於中樞神經系統之影響，自不能僅
    以上開法務部法醫研究所函覆服用FM2之可能藥效，概括認
    定所有苯二氮平類藥物，均必然在口服後，約在十五至三十
    分鐘即產生昏睡不醒，且藥效達八小時乙節，均有此一致之
    反應。從而，被害人Ｄ63於案發當晚十一點多喝了飲料後，
    並未有立即致陷昏睡完全不醒人事之情境，否則，被告如何
    能扶持被害人Ｄ63離去紅茶店、駕車至租住處及攙扶上樓梯
    之情節，而是視個人體質及投藥量之藥效逐漸發生，是被害
    人Ｄ63迄同晚十二時三十分許，於意識乍醒時猶可打電話給
    證人陳信誠請託前來照顧，且於翌晨六、七點，尚有可能被
    喚醒而接聽被告所打來的電話，自不能即認與上開法務部法
    醫研究所函覆所敘情形有何相違之處。
(六)、又含BZ甲成分之FM2藥物服用後，由肝臟代謝，代謝物主要由
    腎臟隨尿液排出，約佔總劑量的84﹪，其排泄半衰期為二十
    至三十小時，固據參法務部法醫研究所以九十年四月六日法
    醫所九０清字第０六０七號函示在卷；但該研究所另函覆原
    審所詢已稱：「若疑為受害者使用過FM2，其錠劑甚小，血
    中濃度甚低，若達篩驗所得濃度則幾已達死亡濃度。故推定
    所測得之安眠鎮靜藥非FM2類之Benzodiazepam，而為一般治
    療用之安眠鎮靜劑之代謝物，故由抽血時前、後則無法判定
    為疑為受妨害性自主案時，還是事後因病情之情緒不穩、歇
    斯底里所給予鎮靜安眠藥如oxazolam之結果。」，有法務部
    法醫研究所九十一年八月十二日法醫理字第０九一四０００
    ０一四號函在卷可參（見原審卷第一一二、一一三頁），顯
    見被害人Ｄ63事後雖到醫院抽血驗出有BZ甲之成分，然可推
    斷並非服用FM2所造成（因檢驗所得幾已達死亡濃度）。又
    查被害人Ｄ63於上開抽血檢驗前，僅曾前往澄清醫院中港分
    院及中山醫學大學附設醫院就醫，該二醫院已函覆本院未曾
    開立可能代謝BZ甲成分之藥物，有上開醫院病歷在卷可參；
    而事後被害人Ｄ63於八十九年十一月二日再前往中國醫藥大
    學附設醫院就診時，所開立之Imovane和Inderal藥物均非含
    BZ甲成分之藥物，有中國醫藥大學附設醫院九十八年十一月
    十日院管檔字第０九八０００九五五五號函在卷可參（見本
    院本審卷(一)第一二四、一二五頁）；至被害人Ｄ63於八十九
    年十一月三日、十一月十日於中國醫藥大學附設醫院精神科
    門診時，該醫院固有開立Oxazolam之藥物，然此與被害人Ｄ
    63於八十九年十一月二日在中山醫學大學附設醫院抽血檢驗
    結果已無關聯，故被害人Ｄ63於八十九年十一月二日下午在
    中山醫藥大學附設醫院抽血檢驗其BZ甲濃度達1673ng/ml之結
    果，並非因其服用醫院開立藥物所致。
(七)、至被告於歷次審理時雖辯稱被害人Ｄ63於八十九年十一月二
    日下午在中山醫學大學附設醫院抽血檢驗結果，其BZ甲濃度
    高達1673ng/ml，嗣於同年月八日，再將其於案發翌日即八
    十九年十月三十一日在澄清醫院中港分院所抽取之血液，送
    往中山醫學大學附設醫院檢驗結果，濃度反而僅達945.96
    ng/ml，似與人體代謝毒物之原理相悖云云。惟經本院本審
    向澄清綜合醫院中港分院函查結果，八十九年十一月八日由
    病人自行帶回之血液檢體，係於當日門診經該院檢驗室採血
    後交付病患本人，試管交付時若為保護血液品質，一般情況
    下會將試管放在塑膠袋含碎冰塊可保存在4℃約二小時，惟
    本案事隔多年並不確認是否冰存等語，有澄清綜合醫院中港
    分院九十九年三月二十六日澄高字第０九九二二四六號函暨
    所附病歷、九十九年四月八日澄高字第九九二二七九號函在
    卷可稽（見本院本審卷(一)第一六五至一六七頁、第一七八頁
    ），復於九十九年五月十九日函覆本院本審稱：「患者Ｄ女
    於民國八十九年十月三十一日急診抽血後之檢體保留期限為
    七天，Ｄ女於同年十一月八日門診就醫時已隔八天，醫師建
    議事發後八天若要驗血可至臺中榮總毒物科，醫師雖然告知
    可到他院直接抽血，但Ｄ女堅持由本院抽血由她帶離，所以
    本院協助抽血後，由她簽名後帶檢體離開」等語，有澄清綜
    合醫院中港分院九十九年五月十九日澄高字第九九二三七四
    號函在卷可參（見本院本審卷(一)第二一一頁），是中山醫學
    大學附設醫院於八十九年十一月八日所檢驗之被害人Ｄ63血
    液，係被害人Ｄ63當日（八十九年十一月八日）在澄清綜合
    醫院中港分院所採集而來，並非其在案發翌日所抽取之血液
    ，故中山醫學大學附設醫院八十九年十一月八日所檢驗結果
    BZ甲濃度945.96ng/ml，較該院於十一月二日所檢驗之濃度為
    低，即未與人體代謝毒物之原理相悖，自堪採為論據。
(八)、按刑法第二十五條第一項規定：「已著手於犯罪行為之實行
    而不遂者，為未遂犯。」，第二十六條前段規定：「未遂犯
    之處罰，得按既遂犯之刑減輕之。﹂；又第二十七條規定：
    「已著手於犯罪行為之實行，而因己意中止或防止其結果之
    發生者，減輕或免除其刑。」。二者雖均為已著手於犯罪行
    為之實行，而尚未達於行為人所意欲之犯罪結果或目的，但
    前者為普通未遂（或障礙未遂），後者為中止未遂，其形成
    未遂之原因有異，刑法亦設以不同之處罰規定，於同一犯罪
    未遂之行為態樣，自無既為普通未遂同時併為中止未遂之情
    形。且刑法上所謂中止未遂，係指行為人已著手於犯罪之實
    行，因自己之意思而中止進行，或雖已實行，而以己意防止
    其結果之發生，因之未發生犯罪之結果者而言。是行為人若
    已著手於犯罪之實施，且其行為已有發生結果之危險，而於
    結果尚未發生前，縱因己意而消極中止其犯行，然未積極採
    取防果行為，而係另由第三人為防果之行為，致未發生結果
    者，仍屬因外力介入而致犯罪未遂之普通未遂即障礙未遂，
    而與中止未遂有間。最高法院91年度台上字第1688號、89年
    度台上字第1930號裁判意旨足參。本件被告雖又辯稱：被害
    人Ｄ63果遭其下藥迷昏，被告如預謀性侵害，理當待藥效發
    作時即得逞其性交目的，焉有於Ｄ63抗拒時，即自行中止犯
    行，且稱「不要就是了」。然則犯罪未生預期結果，並不能
    證明犯罪事實未曾著手實施，而其結果之未能實現，或由於
    外力介入，或由於行為人因己意而中止足以造成結果發生之
    後續行為，此即刑法未遂犯規定所要規範之範圍。本件被告
    已著手於撫摸Ｄ63下體，Ｄ63之意識間些昏睡、半醒之間，
    感覺被告著手實施強制性交動作，因出聲質疑被告所為，旋
    虛弱呼救，要求停止侵害行為，被告因而表示「那不要就是
    了」、並停止繼續性侵害行為，其動機不論出Ｄ63之呼救、
    或出於己身慚愧，或畏懼遭發現後所負刑責，主要仍係被告
    未繼續施行強制性交之犯行致侵害結果未發生；且按被告撫
    摸Ｄ63下體、於Ｄ63發覺質問後有稱「那不要就是了」，然
    Ｄ63亦證稱見被告長褲褪至小腿處乙節，經本院審理中審判
    長詢以：何以被害人Ｄ女一直到今日都還在指控你有對她脫
    褲撫摸下體的行為，她的身心受創一直到現在看起來都沒有
    平復的現象？被告亦答：我離開她處所前，我整理衣服、我
    只是把衣服紮好就離開，...她之所以知道這些行為，可以
    證明她真的是清醒的等語，觀其過程，相互勾稽比對，益徵
    被告係著手於強制性交行為後、己意中止之；以上推論既不
    足以反證被告未曾投以藥劑及著手施行強制性交侵害Ｄ63之
    行為，亦與Ｄ63之指訴情節相吻，殆屬可信。至證人陳信誠
    事後到達Ｄ63住處時，縱證述發現Ｄ63衣服穿得好好的乙節
    ，無論係出於事後被告之整理，或Ｄ63於意識乍醒時自行整
    理，均非無可能，既非屬案發時之情境，故被告以此情節質
    疑Ｄ63之指訴，亦非有理，不足採為有利被告之認定。
(九)、綜上所述，被告事後所辯，核屬卸責之詞，均無足採，本件
    事證明確，被告犯行堪予認定，應予依法論罪科刑。
二、按苯二氮平類（Benzodiazepines，簡稱BZ甲）為安眠鎮靜劑
    ，其中三唑他（Triazolam）及氟硝西泮（Flunitrazepam）
    目前列屬「第三級毒品」及「第三級管制藥品」。另阿普唑
    他（Alprazolam）等十五種藥物則列屬「第四級管制藥品」
    ，有行政院衛生署管制藥品管理局九十二年四月九日管證字
    第０九二０００二五六四號函在卷可稽（見本院上訴審卷第
    六一頁）。查本案並未查扣被告戊○○所使用含苯二氮平類
    之安眠鎮靜劑，僅從被害人Ｄ63血液中測得濃度1673mg/ml
    之苯二氮平類藥物成分；據上開函示，三唑他、氟硝西泮之
    第三級毒品，及阿普唑他等十五種第四級管制藥品均屬苯二
    氮平類之藥物，則本案被告所使用之藥物，究屬上開函示中
    之第三級毒品抑或第四級管制藥品，實有疑義，基於罪疑應
    為有利被告認定之原則，本院認應以被告係使用第四級管制
    藥劑，為利於被告之認定。
三、被告行為後，刑法於九十四年二月二日修正公布，九十五年
    七月一日施行。修正後刑法第二條第一項規定：「行為後法
    律有變更者，適用行為時之法律。但行為後之法律有利於行
    為人者，適用最有利於行為人之法律。」係規範行為後法律
    變更所生新舊法律比較適用之準據法，於新法施行後，應適
    用修正後刑法第二條第一項之規定，為「從舊從輕」之比較
    。又法律變更之比較適用，比較時應就罪刑有關之共犯、未
    遂犯、想像競合犯、牽連犯、連續犯、結合犯，以及累犯加
    重、自首減輕暨其他法定加減（如身分加減）與加減例等一
    切情形，綜其全部罪刑之結果而為比較；且就比較之結果，
    須為整體之適用，不能割裂分別適用各該有利於行為人之法
    律，此即法律變更之比較適用所應遵守之「罪刑綜合比較原
    則」及「擇用整體性原則」。而從刑附屬於主刑，除法律有
    特別規定者外，依主刑所適用之法律（最高法院二十四年上
    字第四六三四號判例、二十七年上字第二六一五號判例、九
    十五年第八次刑事庭會議決議參照）。經查：
(一)、修正後刑法第二十七條第一項、第二項分別規定：「已著手
    於犯罪行為之實行，而因己意中止或防止其結果之發生者，
    減輕或免除其刑。結果之不發生，非防止行為所致，而行為
    人已盡力為防止行為者，亦同（第一項）」、「前項規定，
    於正犯或共犯中之一人或數人，因己意防止犯罪結果之發生
    ，或結果之不發生，非防止行為所致，而行為人已盡力為防
    止行為者，亦適用之（第二項）」，較之修正前刑法第二十
    七條所定：「已著手於犯罪行為之實行，而因己意中止或防
    止其結果之發生者，減輕或免除其刑。」，已增列第一項後
    段及第二項之規定，藉以擴張中止犯之範圍使之包含學理上
    所稱之「準中止犯」。然本件被告係成立中止犯，修正後刑
    法第二十七條第一項前段之規定，與修正前刑法第二十七條
    並無不同，是並無有利或不利之情形，則應適用修正後刑法
    第二十七條第一項前段減輕或免除其刑。
(二)、刑法第二百二十二條第一項加重強制性交罪之法定刑，九十
    五年七月一日修正施行前之法定刑為「處無期徒刑或七年以
    上有期徒刑」，修正後為「處七年以上有期徒刑」，經比較
    新、舊法結果，修正後之規定較有利於被告。
(三)、綜上以上法律修正前後之比較，揆諸前揭最高法院決議及修
    正後刑法第二條第一項所定之「從舊從輕」原則，本件應適
    用修正後之現行刑法相關規定。
(四)、按拘束人身自由之保安處分（如刑法第九十一條之一規定之
    強制治療），如因法律變更而發生新舊法律之規定不同者，
    雖亦應依刑法第二條第一項規定，定其應適用之法律，但因
    其與罪刑無關，屬裁量權行使範圍，則不在上開綜合比較之
    範圍內（最高法院九十八年度台上字第六五九０號判決意旨
    參照）。次按刑法關於拘束人身自由保安處分之強制治療於
    八十八年四月二十一日修正公布後，增訂同法第九十一條之
    一，其第一項規定：「犯第二百二十一條至第二百二十七條
    、第二百二十八條、第二百二十九條、第二百三十條、第二
    百三十四條之罪者，於裁判前應經鑑定有無施以治療之必要
    。有施以治療之必要者，得令入相當處所，施以治療。」；
    其第二項規定：「前項處分於刑之執行前為之，其期間至治
    癒為止，但最長不得逾二年。」；其第三項規定：「前項治
    療處分之日數，以一日抵有期徒刑或拘役一日或第四十二條
    第四項裁判所定之罰金數額。」，嗣該條文於九十四年二月
    二日又修正公布，並自九十五年七月一日施行，將上開規定
    修正為：「犯第二百二十一條……之罪，而有下列情形之一
    者，得令入相當處所，施以強制治療：一、徒刑執行期滿前
    ，於接受輔導或治療後，經鑑定、評估，認有再犯之危險者
    ；二、依其他法律規定，於接受身心治療或輔導教育後，經
    鑑定、評估，認有再犯之危險者。」亦即由刑前治療改為刑
    後治療，但治療期間則未予限制，抑且治療處分之日數，復
    不能折抵有期徒刑、拘役或同法第四十二條第六項裁判所定
    之罰金額數，較修正前規定不利於行為人（最高法院九十六
    年二月六日九十六年度第三次刑事庭會議決議可資參照）。
    而本案被告係犯刑法第二百二十二條第一項第四款、第二項
    之罪，且犯罪時間係在上開刑法修正公布施行前，新舊法比
    較結果，以修正前刑法第九十一條之一之規定較有利於被告
    ，是本案自應適用修正前刑法第九十一條之一規定。
四、查本件被告以欺瞞之方法將含第四級管制藥品「苯二氮平類
    」（Benzodiazepines）之不明安眠鎮靜藥物摻入被害人Ｄ
    63 所點之飲料內，使被害人Ｄ63飲用，並將被害人Ｄ63扶
    持進入被害人Ｄ63住處房間，而與之獨處一室，其著手褪去
    已陷入無法抗拒之被害人長褲，並撫摸被害人下體，依常人
    之經驗判斷，已足以顯現其有與被害人性交之犯意，嗣因被
    害人微醒之間出聲抗拒，被告即中止本身犯行，而未發生強
    制性交之結果，核其所為係犯刑法第二百二十二條第二項、
    第一項第四款之以藥劑強制性交未遂罪。至於被告戊○○以
    欺瞞之方法使被害人Ｄ63施用第四級管制藥品，因被告戊○
    ○行為時，修正前毒品危害防制條例尚未將第四級管制藥品
    列為第四級毒品，則關於第四級管制藥品部分無處罰之明文
    ，即不另論罪。又被告已著手於犯罪行為之實行，並因己意
    而中止，應依刑法第二十七條第一項前段規定，減輕或免除
    其刑；且依刑法第六十六條規定有期徒刑、拘役、罰金減輕
    者，減輕其刑至二分之一。但同時有免除其刑之規定者，其
    減輕得減至三分之二。原審未詳予勾稽上開諸多不利被告之
    證據、釐清事實，遽為被告無罪之判決，核有未當，檢察官
    上訴意旨執此指摘原判決不當，即有理由，應由本院予以撤
    銷改判。爰審酌被告為Ｄ63之雇主，竟利用職務之機會，假
    意邀約開會，以欺瞞方式趁機於Ｄ63茶飲中投入含苯二氮平
    類（Benzodiazepines）之安眠鎮靜劑，待甲63找不到被告手
    機折返紅茶店時，並促使飲用而陷於暈眩、意識不清及昏睡
    之狀態，並俟機著手強制性交行為，雖因被害人稍有意識、
    出聲質問拒絕，但以被害人虛弱無從反抗之情狀，應係被告
    己意中止該犯行，惟已對被害人身心已造成重大傷害，事後
    卻又將被害人之指訴，導引成係因遭解僱，心中不滿，故意
    誣陷而告訴，其犯罪後態度惡劣，依其犯罪動機、手段，及
    所造成之損害，原不應寬貸，惟考量被告並無任何犯罪經法
    院判罪處刑之前科，有本院被告前案紀錄表在卷可稽，素行
    尚佳等一切情狀，量處如主文第二項所示之刑示懲儆。又被
    告經原審法院囑託財團法人彰化基督教醫院實施精神鑑定結
    果，綜合其家庭狀況、身體狀況、性史、性犯罪行為及心理
    狀況，認被告並無明顯的精疾病，也沒有反社會型性格或思
    考，不符精神病或人格疾患的診斷，並不需要接受精神科的
    治療，有該院精神鑑定報告書在卷可按，本院審酌被告犯罪
    情節，亦認並無依修正前刑法第九十一條之一規定，施以強
    制治療之必要，爰不為此宣告，併此明。
據上論斷，應依刑事訴訟法第369條第1項前段、第364條、第299
條第1項前段，刑法第2條第1項但書、第222條第1項第4款、第2
項、第27條第1項前段、第66條，判決如主文。
本案經檢察官丁○○到庭執行職務。
中    華    民    國    99    年    7     月    21    日
            刑事第七庭    審判長法  官  林  榮  龍                        
                                法  官  江  錫  麟                        
                                法  官  張  惠  立                        
上列正本證明與原本無異。                                                  
如不服本判決應於收受送達後十日內向本院提出上訴書狀，其未                  
敘述上訴理由者，並得於提起上訴後十日內向本院補提理由書 (                  
均須按他造當事人之人數附繕本)「切勿逕送上級法院」。
                                           
                                書記官  陳  慈  傳      
                                                  
中    華    民    國    99    年    7     月    26    日


附錄：本案論罪科刑法條全文
中華民國刑法第222條
（加重強制性交罪）
犯前條之罪而有下列情形之一者，處 7 年以上有期徒刑：
一、二人以上共同犯之者。
二、對未滿十四歲之男女犯之者。
三、對精神、身體障礙或其他心智缺陷之人犯之者。
四、以藥劑犯之者。
五、對被害人施以凌虐者。
六、利用駕駛供公眾或不特定人運輸之交通工具之機會犯之者。
七、侵入住宅或有人居住之建築物、船艦或隱匿其內犯之者。
八、攜帶兇器犯之者。
前項之未遂犯罰之。

司法院資訊處製作；財團法人民間司法改革基金會備份。
